臺灣高等法院刑事判決　　　　　　　 100年度上易字第1568號
上　訴　人　臺灣新竹地方法院檢察署檢察官
被　　　告　何雨芸
上列上訴人因被告詐欺案件，不服臺灣新竹地方法院99年度易字
第223號，中華民國100年6月15日第一審判決（起訴案號：臺灣
新竹地方法院檢察署99年度偵字第3337號），提起上訴，本院判
決如下：
    主  文
原判決撤銷。
何雨芸幫助犯詐欺取財罪，處拘役拾日，如易科罰金，以新臺
幣壹仟元折算壹日。
    事  實
一、何雨芸明知現今社會上電話詐騙案件層出不窮，應可預見將
    自己申請之金融機構提款卡及該提款卡密碼轉交予與其無任
    何親誼之不詳姓名者使用，該他人可能以該提款卡及密碼遂
    行財產上犯罪之目的或掩飾犯行不易為檢警追查，竟基於縱
    他人以其提款卡及密碼作為實施詐欺所用亦不違其本意之幫
    助詐欺犯意，於民國98年12月17日前某日，在不詳地點，將
    其所向渣打國際商業銀行延平分行所申辦，帳號為00000000
    00號之提款卡、密碼，交予真實姓名年籍不詳之成年詐欺集
    團成員使用。嗣該詐欺集團年籍不詳之成年男子，即意圖為
    自己不法之所有，於98年12月17日晚上8時許，致電林宴瑛
    ，向林宴瑛佯稱其網路購物扣款設定有誤，需前往提款機前
    操作更正，使林宴瑛陷於錯誤，於當日晚上前往新竹市○○
    路6號渣打銀行自動提款機前操作，並依該詐欺集團成年男
    子指示，將新台幣（下同）10萬元匯至何雨芸前開帳戶內，
    該10萬元旋遭詐欺集團提領一空。嗣經林宴瑛報警處理，始
    循線查悉上情。
二、案經台中市政府警察局第六分局移送臺灣新竹地方法院檢察
    署檢察官偵查起訴。
    理  由
一、按被告以外之人於審判外之陳述，雖不符前4條之規定，而
    經當事人於審判程序同意作為證據，法院審酌該言詞陳述或
    書面陳述作成時之情況，認為適當者，亦得為證據；當事人
    、代理人或辯護人於法院調查證據時，知有第159條第1項不
    得為證據之情形，而未於言詞辯論終結前聲明異議者，視為
    有前項之同意；刑事訴訟法第159條之5定有明文。查，本判
    決下列認定事實所引用之證據資料，並無證據證明係公務員
    違背法定程序所取得；而檢察官及被告對本院提示之卷證，
    亦均表示對於證據能力沒有意見而不予爭執，且迄至言詞辯
    論終結前亦未再聲明異議，本院審酌上開證據資料製作時之
    情況，尚無違法不當或證明力明顯過低之瑕疵，亦認以之作
    為證據，應屬適當，合先敘明。
二、次按「所謂補強證據，並非以證明犯罪構成要件之全部事實
    為必要，倘得以佐證該陳述之犯罪非屬虛構，能夠保障所陳
    事實之真實性，縱屬情況證據，仍已充分。」（最高法院10
    0年度台上字第4160號判決意旨參照），是若依卷內之補強
    證據，已足以佐證供述證據、證物等之真實性，經依經驗法
    則及論理法則綜合判斷後，足認被告之犯罪成立時，即應為
    有罪之諭知，以落實發現真實、毋枉毋縱之刑事訴訟制度精
    神。
三、訊據被告何雨芸矢口否認有何幫助詐欺取財犯行，辯稱：其
    係於98年12月17日，在新竹市○○街1號之OK便利商店，提
    領前述帳戶內之800元，於98年12月20日發現上開帳戶之提
    款卡遺失，於同年月21日主動致電渣打銀行延平分行，並於
    翌日至渣打銀行延平分行，經銀行行員告知其所有上開帳戶
    已列為警示戶，其即至派出所報案，並未將上開帳戶之提款
    卡及密碼交予詐騙集團成員云云。經查：
  (一)詐欺集團所屬成員於98年12月17日晚間8時許，以電話向被
    害人即告訴人林宴瑛訛稱其網路購物扣款錯誤，需親至提款
    機操作，告訴人林宴瑛不疑有他陷於錯誤，於同日稍晚之10
    時13分許，在新竹市○○路6號之渣打銀行提款機，將10萬
    元匯入被告何雨芸所有之渣打銀行延平分行，帳號00000000
    0000號帳戶內，該10萬元旋於同日稍晚，遭詐騙集團提領一
    空等事實，業據被害人林宴瑛指訴綦詳，且為被告所不爭，
    並有ATM匯款交易明細表（偵卷第9頁）、內政部警政署反詐
    騙諮詢專線紀錄表（偵卷第13-14頁）、渣打銀行延平分行
    函（偵卷第10-12頁）各1份在卷可資佐證，此部分事實，堪
    以認定。
  (二)被告何雨芸雖於本院審理時辯稱：其提款後，因個性迷糊還
    要帶小孩，故未及時發現提款卡遺失，並於3日後即12月20
    日才發現遺失云云，惟按一般社會經驗，常人如知悉帳戶存
    摺、提款卡等物品遭竊或遺失，為防止拾得或竊得之人盜領
    其存款或作為不法使用而徒增訟累，必會於發現後立即報警
    及向金融機構辦理掛失止付，在此種情形下，不明人士如仍
    以該帳戶作為犯罪工具，則在渠等向他人詐騙，並誘使被害
    人將款項匯入帳戶後，極有可能因帳戶所有人掛失止付而無
    法提領，致使先前大費周章從事之詐欺犯罪行為，日後卻無
    法獲得任何利益。從而不明人士通常運用者必係金錢收購或
    來路明確之帳戶，以便渠等能自由使用該等帳戶進行提款、
    轉帳等動作，而無須承擔該帳戶可能遭開立者掛失而無法順
    利提領贓物之風險。再者，欲使用提款卡領取款項者，須於
    金融機構所設置之自動櫃員機上依指令操作，並輸入正確之
    提款密碼，方可順利領得款項，若輸入錯誤之密碼達一定次
    數，更會因此中止提款程序並暫時扣留提款卡；且觀諸現今
    提款機及提款密碼之設計，至少有4位數或6位數以上密碼（
    每位數由0至9，故有0000至9999或000000至999999等不同之
    組合），是苟非帳戶所有人已予同意、授權並告知提款密碼
    等情況，單純持有他人提款卡之人，欲隨機輸入密碼恰好與
    正確之密碼相符進而領取款項，機率實微乎其微，何況被告
    自承所設定密碼為6位數字，要猜中密碼僅有幾億分之一機
    率。復佐以98年12月17日被害人林宴瑛匯款後，被告帳戶均
    旋即遭人將前開款項提領取出，此觀被告上開帳戶存摺所載
    之交易明細即明，更可見不明人士在向被害人為詐騙行為時
    ，確有充分把握該帳戶不會被帳戶所有人掛失止付。被告雖
    辯稱發現遺失提款卡後，有打電話到銀行掛失云云，然被告
    掛失提款卡，已是案發後第3天，帳戶內款項早已提領一空
    ，而被告直待98年12月17日詐騙集團將其帳戶內款項提領一
    空後，方於同年月21日電話掛失提款卡，並於同年月22日至
    渣打銀行延平分行辦理，並轉至派出所報案，未免過於巧合
    。
  (三)又被告前於原審中供稱：其所有本件帳戶，最後一次以提款
    卡提領800元等語（原審審竹簡卷第31頁反面），核與渣打
    銀行延平分行99年2月5日渣打銀行延平字第13-1號函所附帳
    戶明細查詢（偵卷第12頁）記載相符。由前揭交易明細觀之
    ，該帳戶自97年9月26日有1次跨行提領10,000元，剩餘901
    元後，相隔1年餘，方於98年12月17日，以跨行提領的方式
    ，提領800元，並餘存95元（因多扣除6元之跨行提款手續費
    ），被告若係因該帳戶已不使用而欲結清該帳戶，理應至銀
    行辦理，其焉何僅以單獨提領800元之方式處理，且未及時
    發現其本件提款卡遺失？是其所辯未將提款卡交予他人云云
    ，並不足採。至被告之先生即證人黃鈺傑，雖於原審證稱其
    知道本件帳戶之提款卡密碼等語，惟證人黃鈺傑另於原審堅
    稱其未曾將提款卡及密碼交予他人，果爾，益足認被告確有
    將提款卡及密碼交予詐騙集團使用，否則詐騙集團怎可如此
    輕易取得被告之提款卡及提款卡之密碼，並迅於被害人林宴
    瑛匯款後之15分鐘內，將10萬元提領一空。又被告既自承設
    定6位數密碼，依一般提款機可以錯誤輸入密碼之次數均有
    嚴格限制之經驗法則，及依詐騙集團能於15分鐘內提領10萬
    元之事實，益足認詐騙集團已確實掌握被告本件帳戶之提款
    卡及密碼。另被告又係本件帳戶提款卡及密碼之最密切使用
    者及利害關係人，苟其非將本件提款卡及密碼交予詐騙集團
    ，孰能致之，是被告空言否認上情，並辯稱可能密碼遭側錄
    云云，顯與客觀上述提領之事實及經驗法則相悖，委不可取
    。
  (四)金融存款帳戶事關存戶個人財產權益之保障，不論存摺、印
    鑑或提款卡等專屬性質均屬甚高，若落入不明人士手中，除
    存款有遭盜領之風險外，亦極可能被利用為取贓之犯罪工具
    ，一般人均有妥為保管於不易遺失及他人不易知悉、取得之
    處所，以防止他人任意使用之認識，倘有遺失或遭竊情事，
    亦理當會在發現後立即處理，儘速前往金融機構或警察機關
    辦理掛失止付或報案之手續，以維自身信用與權益，一般金
    融機構亦多設有24小時服務專線，供民眾於非上班時間發生
    遺失、遭竊等情事時，可立即通知金融機構，以免遭有心人
    士冒用、冒領，此為報章雜誌廣電媒體廣為宣導之訊息，亦
    為社會一般大眾使用金融帳戶所不得諉為不知之基本常識。
    被告於偵查及原審中均供稱提款卡係放置在小包包，而除了
    本件提款卡外，另有加油小卡遺失等語（偵卷第24頁，原審
    易字卷第97頁反面），惟被告遺失後竟未立即發現，事隔3
    日後始向銀行要以電話語音方式掛失，亦未立即向警方報案
    ，其對自己帳戶之重要金融物件如此輕忽對待，實與社會一
    般常情相悖，縱被告於電話掛失本件提款卡後，曾於98年12
    月22日至派出所報案，亦無法解釋其為何要遲於確認帳戶遭
    凍結後，方至派出所報案之不合理事實。至被告所辯警員吳
    上賢受理其報案記載不實部分，經核係吳上賢未經其巡佐同
    意使用張漢鐘之印章，核與被告是否成立本件犯罪無涉，應
    附敘明。
  (五)末按刑法上之故意，可分為直接故意與不確定故意，所謂不
    確定故意，係指行為人對於構成犯罪之事實，預見其發生而
    其發生並不違背其本意者，刑法第13條第2 項定有明文。再
    者，以金融帳戶為個人之理財工具，而政府開放金融業申請
    設立後，金融機構大量增加，一般民眾皆可以存入最低開戶
    金額之方式自由申請開設金融帳戶，此外即無任何特殊之限
    制，因此一般人申請存款帳戶極為容易而便利，且得同時在
    不同金融機構申請多數存款帳戶使用，絕無使用他人帳戶之
    必要，此為一般日常生活所熟知之常識，故除非有特殊或違
    法之目的，並為藉此躲避警方追緝，一般正常使用之存款帳
    戶，並無向他人借用、承租或購買帳戶存簿及提款卡之必要
    。又金融帳戶係個人資金流通之交易工具，事關帳戶申請人
    個人之財產權益，進出款項亦將影響其個人社會信用評價；
    而金融帳戶與提款卡、密碼結合，尤具專有性，若落入不明
    人士，更極易被利用為取贓之犯罪工具，是以金融帳戶具有
    強烈之屬人性及隱私性，應以本人使用為原則，衡諸常理，
    若非與本人有密切關係或特殊信賴關係，實無任意供他人使
    用之理，縱有交付個人帳戶供他人使用之特殊情形，亦必會
    先行瞭解他人使用帳戶之目的始行提供，並儘速要求返還。
    再詐欺集團經常利用大量取得之他人存款帳戶，以隱匿其財
    產犯罪之不法行徑，規避執法人員之查緝，並掩飾、確保因
    自己犯罪所得之財物，類此在社會上層出不窮之案件，亦經
    坊間書報雜誌、影音媒體多所報導及再三披露而為眾所周知
    之情事，是以避免此等專屬性甚高之物品被不明人士利用為
    犯罪工具，亦為一般生活所應有之認識。查被告案發時年滿
    31歲，智識既屬正常且具有一定之社會經驗，本非年幼無知
    或與世隔絕而無常識之人，對上情自無不知之理，被告容任
    他人對外得以上開帳戶之名義無條件加以使用，足認被告在
    主觀上已預見提供帳戶之行為可能幫助他人犯詐欺取財罪，
    亦不違反其本意而執意為之，自足認被告存有幫助詐欺取財
    之不確定故意。綜上所析，本案事證已臻明確，被告犯行洵
    堪認定，應依法論科。
四、按幫助犯之成立，主觀上行為人須有幫助故意，客觀上須有
    幫助行為，亦即須對於犯罪與正犯有共同之認識，而以幫助
    之意思，對於正犯資以助力，而未參與實施犯罪之行為者而
    言。被告將其所有之本件渣打銀行提款卡及密碼供詐騙集團
    成員使用，使詐欺集團向被害人詐欺財物後，得以使用被告
    上開帳戶為匯款、帳轉工具，顯係參與詐欺取財構成要件以
    外之行為，而對該詐欺集團遂行詐欺取財犯行資以助力。核
    被告所為，係犯刑法第30條第1項前段、第339條第1項之幫
    助詐欺取財罪，又被告幫助他人犯前開罪名，爰依刑法第30
    條第2項規定按正犯之刑減輕之。
五、原審未察，遽為被告無罪之諭知，尚有未洽。檢察官上訴指
    摘原判決不當，為有理由，自應由本院撤銷改判。爰審酌被
    告前無犯罪紀錄，素行尚可，有本院被告前案紀錄表在卷可
    稽，惟其為圖己利，竟提供提款卡及密碼予犯罪集團成員供
    詐騙使用，所為已影響社會正常經濟交易安全，增加被害人
    尋求救濟之困難，並使犯罪之追查趨於複雜，危害社會情節
    甚鉅，兼衡被告高職畢業之智識程度、犯罪動機、目的、手
    段、生活狀況暨犯罪後態度等一切情狀，量處拘役三十日，
    並諭知易科罰金之折算標準。
據上論斷，應依刑事訴訟法第369條第1項前段、第364條、第299
條第1項前段，刑法第30條第1項前段、第2項、第339條第1項、
第41條第1項前段，刑法施行法第1條之1，判決如主文。
本案經檢察官吳春麗到庭執行職務。
中    華    民    國   100    年    10    月    20    日
                  刑事第二十庭      審判長法  官  楊力進
                                          法  官  林海祥
                                          法  官  詹駿鴻
以上正本證明與原本無異。
不得上訴。
                                          書記官  梁淑時
中    華    民    國   100    年    10    月    20    日
附錄：本案論罪科刑法條全文
中華民國刑法第339條
（普通詐欺罪）
意圖為自己或第三人不法之所有，以詐術使人將本人或第三人之
物交付者，處 5 年以下有期徒刑、拘役或科或併科 1 千元以下
罰金。
以前項方法得財產上不法之利益或使第三人得之者，亦同。
前二項之未遂犯罰之。